【裁判字號】    97,訴,2275
【裁判日期】    980122
【裁判案由】    遺產稅
【裁判全文】
臺北高等行政法院判決
                                      97年度訴字第2275號
                              .
原      告  甲○○
訴訟代理人  蔡淑菁  會計師（兼送達代收人）
被      告  財政部臺北市國稅局
代  表  人  凌忠嫄（局長）
訴訟代理人  乙○○兼送達代收.
上列當事人間因遺產稅事件，原告不服財政部中華民國97年7 月
7 日台財訴字第09700292500 號訴願決定，提起行政訴訟。本院
判決如下：
    主  文
原告之訴駁回。
訴訟費用由原告負擔。
    事  實
一、事實概要：
    緣原告之母顧蘇春蘭於民國（下同）94年4 月11日死亡，原
    告申報遺產稅後，經被告核定遺產總額新臺幣（下同）2,38
    5,091 元，應納稅額0 元。嗣被告查獲被繼承人生前於93年
    7 月16日向統一安聯人壽保險股份有限公司（以下簡稱統一
    安聯公司）躉繳投保「超優勢變額萬能壽險」（以下簡稱系
    爭保單）保費30,000,000元，乃以被繼承人係高齡且帶重病
    投保等由，將系爭保單價值29,624,078元併入遺產總額課稅
    ，重行核定遺產總額為32,009,169元，補徵應納稅額4,956,
    025 元，並按所漏稅額4,956,025 元處1 倍之罰鍰4,956,02
    5 元。原告就躉繳保單價值併入遺產總額課稅並處罰鍰部分
    不服，申請復查結果，獲准追減罰鍰25元，其餘復查駁回。
    原告不服，提起訴願遭決定原處分（復查決定）關於罰鍰部
    份撤銷，其餘訴願駁回，原告猶仍不服，遂提起本件行政訴
    訟。
二、兩造聲明：
    (一)原告聲明求為判決：1.訴願決定及原處分關於補徵遺產稅
                          部分均撤銷。
                        2.訴訟費用由被告負擔。
    (二)被告聲明求為判決：1.駁回原告之訴。
                        2.訴訟費用由原告負擔。
三、兩造之爭點：
    (一)本案爭執點如下：系爭處分將顧蘇春蘭保單價值計入遺產
      總額核課遺產稅，是否合法？
    (二)原告主張之理由：
      1.被繼承人生前於93年7 月16日躉繳投保「超優勢變額萬
        能壽險」（以下簡稱本保單又俗稱投資型保單）繳納保
        費30,000,000元，保單價值29,624,078元，本保單係經
        財政部核准（日期:93 年4 月2 日文號：統總字第9301
        67號修訂核備）（證據一）。
      2.據財政部95年6 月28日台財稅字第09504540210 號函釋
        內容認為：遺贈稅法第16條第9 款免稅規定係為配合保
        險法第112 條而規定，故應受保險法之約束。依此函釋
        本保單可免稅不列入遺產總額申報（證據二）。
      3.行政程序法第10條規定：行政機關行使裁量權，不得逾
        越法定之裁量範圍，並應符合法規授權目的；臺北市國
        稅局將本保單納入遺產核課，未依遺贈稅法第16條第9
        款規定辦理，顯然逾越法定之裁量範圍（證據三）。
      4.經濟日報96年12月11日及12月12日標題【投資型保單課
        稅？官方各說各話】及【投資型保單稅事攻防】金管會
        派人與財政部溝通雙方討論「投資型保單本質」到底是
        保險還是投資，尚無具體結論（證據四）。
      5.工商時報96年12月6 日標題【投資型保單課遺產稅？金
        管會財政部各說各話】金管會副主委張秀蓮表示：投資
        型保單是提供保戶保障的人身保險商品，依所得稅法規
        定免納所得稅再依保險法第112 條規定，不得作為被保
        險人之遺產，目前這些法令都依舊存在，並未有新的論
        證（證據五）。
    (三)被告主張之理由：
      1.「凡經常居住中華民國境內之中華民國國民死亡時遺有
        財產者，應就其在中華民國境內境外全部遺產，依本法
        規定，課徵遺產稅。」、「左列各款不計入遺產總額…
        九、約定於被繼承人死亡時，給付其所指定受益人之人
        壽保險金額、軍、公教人員、勞工或農民保險之保險金
        額及互助金。」，為遺產及贈與稅法第1 條第1 項及第
        16條第9 款所明定。次按「本法所稱保險，謂當事人約
        定，一方交付保費於他方，他方對於因不可預料，或不
        可抗力之事故所致之損害，負擔賠償財物之行為。」、
        「人身保險，包括人壽保險、健康保險、傷害保險及年
        金保險。」、「保險金額約定於被保險人死亡時給付於
        其所指定之受益人者，其金額不得作為被保險人之遺產
        。」，為保險法第1 條第1 項、第13條第3項 及第112
        條所規定。又「涉及租稅事項之法律，其解釋應本於租
        稅法律主義之精神，依各該法律之立法目的，衡酌經濟
        上之意義及實質課稅之公平原則為之。」，為司法院大
        法官議決釋字第420 號所解釋。再按「租稅法所重視者
        ，應為足以表徵納稅能力之經濟事實，而非其外觀之法
        律行為，故在解釋適用稅法時，所應根據者為經濟事實
        ，不僅止於形式上之公平，應就實質上經濟利益之享受
        者予以課稅，始符實質課稅及公平課稅之原則。」、「
        有關課徵租稅構成要件事實之判斷及認定，自亦應以其
        實質上經濟事實關係及所產生之實質經濟利益為準，而
        非以形式外觀為準，否則勢將造成鼓勵投機或規避稅法
        之適用，無以實現租稅公平之基本理念及要求。」，行
        政法院81年度判字第2124號判例及82年度判字第2410號
        判決可資參照。
      2.原告申報遺產稅，經被告查獲被繼承人生前於93年7 月
        16日躉繳保費30,000,000元投保統一安聯公司「超優勢
        變額萬能壽險」1 筆（保單編號：PL00000000，以下簡
        稱系爭保單），乃將被繼承人死亡日為止之系爭保單價
        值29,624,078元以「債權」併入遺產總額課稅。原告主
        張被繼承人生前投保系爭保單，依稅法及保險法規定，
        非屬被繼承人遺產，自不應課徵遺產稅云云。申經被告
        復查決定以被繼承人帶病投保時已高齡72歲，且其死亡
        時距投保日期僅間隔8 個月餘，衡諸一般經驗法則其對
        死亡果結果較常人有顯著較高之預見可能性，該死亡結
        果自難認係「不可預料或不可抗力之事故」，況被繼承
        人一次躉繳保費30,000,000元卻僅獲得身故保險給付合
        計29,707,690元，此舉與保險制度在於以小額資金集中
        眾人力量，以預防少數人因突發事故所難以承擔之危險
        為目的不符，有違保險之終極目的，顯係透過投保方式
        轉換為保險給付，藉以規避遺產稅及移轉財產，被告乃
        按系爭保單所產生之實質經濟利益併入遺產課稅，駁回
        其復查。原告仍未甘服，提起訴願亦遭駁回決定，遂向
        大院提起行政訴訟。
      3.按租稅負擔公平之原則，乃為稅制基本原則之一，而所
        謂負擔公平之原則，不僅止於形式上之公平，更應就實
        質上使其實現，即所謂核實課稅之原則。又租稅法所重
        視者，應為足以表徵納稅能力之經濟事實，而非其外觀
        之法律行為，故在解釋適用稅法時，所應根據者為經濟
        事實，不僅止於形式上之公平，應就實質上經濟利益之
        享受者予以課稅，始符實質課稅及公平課稅之原則（最
        高行政法院75年度判字第2443號及81年度判字第2124號
        判決意旨參照），如利用避稅行為以取得租稅利益，稅
        法上則應依實質負擔能力予以調整，蓋避稅行為本質為
        脫法行為，稅法本身為強行法即有不容規避性，合先敘
        明。次按遺產及贈與稅法第16條第9 款及保險法第112
        條規定之立法意旨，係為保障並避免被保險人因不可預
        料或不可抗力之事故死亡致其家人失去經濟來源，使生
        活陷於困境，借保險方法集中群體力量，使突發事故者
        能獲得保障，故予以免徵遺產稅，惟並非鼓勵或容讓一
        般人利用此一方式任意規避原應負擔之遺產稅負，合先
        敘明。
      4.查被繼承人於93年5 月間經診斷罹患肺小細胞癌，隨即
        於同年7 月16日以自己為要保人及被保險人，自其合作
        金庫銀行0000000000000 號帳戶存款躉繳保險費30,000
        ,000元向統一安聯公司購買系爭保單，並指定原告等繼
        承人（附表一- 審查報告第284 頁）為身故保險金受益
        人，有行政院國軍退除役官兵輔導委員會臺北榮民總醫
        院（以下簡稱榮總醫院）94年11月24日北總企字第0940
        045910號回函、合作金庫銀行明細表、統一安聯公司95
        年8 月8 日統總字第950582號回函及系爭保單要保書可
        稽（證物一- 審查報告第277 、112 、66至64頁）。按
        遺產及贈與稅法第16條第9 款、保險法第1 條及第112
        條之立法意旨，係為保障並避免被保險人（即被繼承人
        ）因不可預料或不可抗力之事故致其家人失去經濟來源
        ，使生活限於困境，而被繼承人投保時已高齡72歲，其
        死亡時（94年4 月11日）距投保日期僅間隔8 個月餘，
        且投保時已經罹癌且在榮總醫院接受化學治療，衡諸一
        般經驗法則其對死亡果結果較常人有顯著較高之預見可
        能性，該死亡結果自難認係「不可預料或不可抗力之事
        故」，況被繼承人一次躉繳保費30,000,000元卻僅獲得
        身故保險給付合計29,707,690元，有統一安聯公司96年
        11月16日安總字第961316號回函（證物二- 審查報告第
        274 頁）可稽，此舉與保險制度在於以小額資金集中眾
        人力量，以預防少數人因突發事故所難以承擔之危險為
        目的不符，有違保險之終極目的，顯與前揭遺產及贈與
        稅法第16條第9 款、保險法第1 條及第112 條規定之立
        法意旨不符。按其投保動機、時程、金額及健康等因素
        判斷，顯係基於減輕稅捐負擔目的，濫用私法自治契約
        自由原則，選擇與經濟實質顯不相當之法律形成，將應
        為被繼承人遺產之現金（應稅財產），利用投保方式轉
        換為保險給付（免稅財產），藉以規避遺產稅及移轉財
        產，依首揭司法院大法官解釋及行政法院判決意旨之實
        質課稅及公平正義原則，應按系爭保單所產生之實質經
        濟利益併入遺產課稅，原核定以系爭保單截至被繼承人
        死亡日為止之價值29,624,078元併計遺產總額並無不合
        。
      5.至主張系爭保單係經財政部核准販賣商品，且投資型保
        單應否課稅尚無定論，被告將系爭保單價值併入遺產課
        稅不符遺產及贈與稅法第16條及行政程序法第10條規定
        乙節，查被繼承人生前帶病躉繳保費投保顯係濫用保險
        機制藉以規避遺產稅，於稅法上自應否認其合致性已如
        前述，蓋系爭保單雖係財政部核准販賣商品，但仍不得
        被濫用作為規避稅負之工具，否則將有違保險精神及租
        稅公平原則，被告衡酌保險制度設計目的，不論被繼承
        人所投保保單種類，凡足認顯然違背保險精神及濫用保
        險機制者，即應在稅法上否認其合致性並掌握其經濟實
        質加以調整，以符合實質課稅原則及租稅公平原則。另
        主張應適用財政部台財稅字第09504540210 號函釋（附
        件一）一節，查該函釋僅係揭明境外保單無免課遺產稅
        規定之適用，其目的在解決購買國外保單可否免納遺產
        稅之問題，核與本案無涉，原告所訴純屬法令誤解，要
        不足採。
      6.基上論述，本件原處分、訴願決定均無違誤，為此請求
        判決駁回原告之訴。
    理  由
一、按「凡經常居住中華民國境內之中華民國國民死亡時遺有財
    產者，應就其在中華民國境內境外全部遺產，依本法規定，
    課徵遺產稅。」、「左列各款不計入遺產總額…九、約定於
    被繼承人死亡時，給付其所指定受益人之人壽保險金額、軍
    、公教人員、勞工或農民保險之保險金額及互助金。」遺產
    及贈與稅法第1 條第1 項及第16條第9 款分別定有明文。次
    按「本法所稱保險，謂當事人約定，一方交付保費於他方，
    他方對於因不可預料，或不可抗力之事故所致之損害，負擔
    賠償財物之行為。」、「人身保險，包括人壽保險、健康保
    險、傷害保險及年金保險。」、「保險金額約定於被保險人
    死亡時給付於其所指定之受益人者，其金額不得作為被保險
    人之遺產。」復為保險法第1 條第1 項、第13條第3 項及第
    112 條所規定。又「涉及租稅事項之法律，其解釋應本於租
    稅法律主義之精神，依各該法律之立法目的，衡酌經濟上之
    意義及實質課稅之公平原則為之。」司法院大法官會議釋字
    第420 號亦著有解釋在案。而「租稅法所重視者，應為足以
    表徵納稅能力之經濟事實，而非其外觀之法律行為，故在解
    釋適用稅法時，所應根據者為經濟事實，不僅止於形式上之
    公平，應就實質上經濟利益之享受者予以課稅，始符實質課
    稅及公平課稅之原則。」、「有關課徵租稅構成要件事實之
    判斷及認定，自亦應以其實質上經濟事實關係及所產生之實
    質經濟利益為準，而非以形式外觀為準，否則勢將造成鼓勵
    投機或規避稅法之適用，無以實現租稅公平之基本理念及要
    求。」最高行政法院改制前81年度判字第2124號判例及82年
    度判字第2410 號判決可資參照。
二、本件原告之母顧蘇春蘭於94年4 月11日死亡，原告申報遺產
    稅後，經被告核定遺產總額2,385,091 元，應納稅額0 元。
    嗣被告查獲被繼承人生前於93年7 月16日向統一安聯人壽公
    司躉繳投保「超優勢變額萬能壽險」保費30,000,000元，乃
    以被繼承人係高齡且帶重病投保等由，將系爭保單價值29,6
    24,078元併入遺產總額課稅，重行核定遺產總額為32,009,1
    69元，補徵應納稅額4,956,025 元，並按所漏稅額4,956,02
    5 元處1 倍之罰鍰4,956,025 元。原告就躉繳保單價值併入
    遺產總額課稅並處罰鍰部分不服，申請復查結果，獲准追減
    罰鍰25元，其餘復查駁回。原告不服，提起訴願遭決定原處
    分（復查決定）關於罰鍰部份撤銷，其餘訴願駁回，原告猶
    仍不服，遂提起本件行政訴訟。兩造分別為前揭事實欄所載
    之陳述，並對於下列事項不為爭執：(一)原告母親顧蘇春蘭在
    94年4 月11日死亡，原告申報遺產稅後，被告重新核定將顧
    蘇春蘭投保的保單價值計入遺產總額，作成系爭處分。(二)顧
    蘇春蘭在93年5 月間即罹患了肺小細胞癌。(三)顧蘇春蘭93年
    7 月16日向統一安聯人壽投保超優勢變額萬能壽險，一次躉
    繳保險費3,000 萬元。(四)被告系爭處分事實上的依據是認定
    顧蘇春蘭投保時為高齡、且帶重病投保，不符合遺產及贈與
    稅法第16條第9 款、及保險法112 條。(五)顧蘇春蘭投保時為
    72歲。(六)顧蘇春蘭投保的保險身故保險金為29,707,690元。
    (七)本件是屬於投資型的保險商品。而兩造主要爭執點厥為系
    爭處分將顧蘇春蘭保單價值計入遺產總額核課遺產稅，是否
    合法？本院判斷如下。
三、按租稅負擔公平之原則，乃為稅制基本原則之一，而所謂負
    擔公平之原則，不僅止於形式上之公平，更應就實質上使其
    實現，即所謂核實課稅之原則。又租稅法所重視者，應為足
    以表徵納稅能力之經濟事實，而非其外觀之法律行為，故在
    解釋適用稅法時，所應根據者為經濟事實，不僅止於形式上
    之公平，應就實質上經濟利益之享受者予以課稅，始符實質
    課稅及公平課稅之原則（司法院大法官釋字第420 號、496
    號、500 號解釋參照）。又量能課稅為法治國家稅法之基本
    原則，租稅負擔應依其經濟之給付能力來衡量，而定其適當
    的納稅義務，凡負有相同之負擔能力即應負擔相同之租稅（
    司法院大法官釋字第565 號解釋參照），從而，如利用避稅
    行為以取得租稅利益，稅法上即應依實質負擔能力予以調整
    ，蓋避稅行為本質上為脫法行為，而稅法本身為強行法即有
    不容規避性。次按遺產及贈與稅法第16條第9 款及保險法第
    112 條規定之立法意旨，係為保障並避免被保險人因不可預
    料或不可抗力之事故死亡致其家人失去經濟來源，使生活陷
    於困境，借保險方法集中群體力量，使突發事故者能獲得保
    障，故予以免徵遺產稅，並非鼓勵或容讓一般人利用此一方
    式任意規避原應負擔之遺產稅負，合先敘明。
四、查原告之被繼承人顧蘇春蘭於93年5 月間經診斷罹患肺小細
    胞癌，隨即於同年7 月16日以自己為要保人及被保險人，自
    其合作金庫銀行0000000000000 號帳戶存款躉繳保險費30,0
    00,000元向統一安聯公司購買系爭保單，並指定原告等繼承
    人（見原處分卷審查報告第284 頁）為身故保險金受益人，
    有臺北榮民總醫院94年11月24日北總企字第0940045910號回
    復查詢函（見原處分卷審查報告第277 頁）、合作金庫銀行
    明細表、統一安聯公司95年8 月8 日統總字第950582號回函
    （見原處分卷第112 頁）及系爭保單要保書可稽（見原處分
    卷第66至64頁）。次查被繼承人顧蘇春蘭投保時年齡為72歲
    ，其死亡時（94年4 月11日）距投保日期僅間隔8 個月餘，
    且投保時已經罹癌且在榮總醫院接受化學治療，衡諸經驗法
    則，其對死亡果結果較諸常人有顯著的預見可能性，該死亡
    結果自難認係「不可預料或不可抗力之事故」，何況被繼承
    人一次躉繳保費30,000,000元卻僅獲得身故保險給付合計29
    ,707,690元，有統一安聯公司96年11月16日安總字第961316
    號回函（見原處分卷審查報告第274 頁）可稽，其參加本件
    保險，核與保險制度在於以小額資金集中眾人力量，以預防
    少數人因突發事故遭鄉遇難以承擔之危險為目的不符，有違
    保險之終極目的，顯與前揭遺產及贈與稅法第16條第9 款、
    保險法第1 條及第112 條規定之立法意旨不符。綜觀其投保
    動機、時程、金額及健康等因素判斷，顯係基於減輕稅捐負
    擔目的，濫用私法自治契約自由原則，選擇與經濟實質顯不
    相當之法律形成，將應為被繼承人遺產之現金（應稅財產）
    ，利用投保方式轉換為保險給付（免稅財產），藉以規避遺
    產稅及移轉財產，要無疑義，揆諸首揭司法院大法官解釋及
    行政法院判決意旨之實質課稅及公平正義原則，應按系爭保
    單所產生之實質經濟利益併入遺產課稅，被告原核定以系爭
    保單截至被繼承人死亡日為止之價值29,624,078元併計遺產
    總額，核無不合。
五、查原告被繼承人參加之系爭保險契約第3 條第2 項第4 款為
    「投資標的之轉換」、第5 款為「投資標的價值與保單價值
    總額之計算」、第9 條為「投資標的及其帳戶比例分配之規
    定」、第10條為「投資標的轉換」、第11條為「投資標的之
    收益分配」、第12條為「投資標的扣除每月扣除額之順序」
    （見本院卷第28-30 頁）足徵被保險人所購買之保單係以投
    資理財為主要目的，屬投資型保險商品至明，且為原告所不
    爭執，記明在卷。系爭保單既屬具有財產價值且為繼承標的
    ，被告依首揭規定，按系爭保單所產生之實質經濟利益併入
    遺產課稅，要屬有據。
六、原告主張系爭保單係經財政部核准販賣商品，且投資型保單
    應否課稅尚無定論，被告將系爭保單價值併入遺產課稅不符
    遺產及贈與稅法第16條及行政程序法第10條規定云云。但查
    原告之被繼承人生前帶病躉繳保費投保，顯係濫用保險機制
    藉以規避遺產稅，於稅法上自應否認其合致性，已如前述。
    次查系爭保單雖係財政部核准販賣商品，此為財政部基於保
    險業務主管機關對保險契約審核之職能所為私法契約之監督
    管制，但此種監督管理機制，不得被執為規避稅負之工具，
    否則將有違保險精神及租稅公平原則，被告衡酌保險制度設
    計目的，不論被繼承人所投保保單種類，凡足認顯然違背保
    險精神及濫用保險機制者，即應在稅法上否認其合致性並掌
    握其經濟實質加以調整，以符合實質課稅原則及租稅公平原
    則。易言之，被告系爭處分係在對系爭保險契約之性質做事
    實之認定，非行使裁量權，無行政程序法第10條之適用；且
    本件保險契約既係用以規避稅負，亦無遺產及贈與稅法第16
    條第9款之適用餘地，原告此項主張，洵不足採。
七、原告主張本件應適用財政部95年6 月28日台財稅字第095045
    40210 號函釋云云。但查該函釋略以：「遺產及贈與稅法第
    16條第9 款規定者，以該人壽保險契約得適用保險法第112
    條規定者為限。被繼承人生前投保未經行政院金融監督管理
    委員會核准之外國保險公司之人壽保險，依該委員會95年6
    月1 日金管保三字第09502031820 號函，並無我國保險法第
    112 條規定之適用，從而，亦無遺產及贈與稅法第16條第9
    款規定之適用。」其意旨僅係揭明境外保單無免課遺產稅規
    定之適用，其目的在解決購買國外保單可否免納遺產稅之問
    題，核與本案無涉，原告本項主張，殊屬誤解，亦不足採。
八、綜合上述，本件原告起訴論旨均不足採，其被繼承人顧蘇春
    蘭於93年5 月間經診斷罹患肺小細胞癌疾病，隨即於同年7
    月16日向統一安聯公司購買系爭躉繳保單，並指定其繼承人
    為身故保險之受益人，被告綜合其投保動機、時程、金額及
    健康狀況判斷，認定被繼承人顯係利用投繳保險費，以達身
    故時移轉財產之目的，使原告及其他繼承人實質受有經濟上
    利益，從而，將系爭躉繳保單價值併入遺產總額核課遺產稅
    ，並無違誤，復查及訴願決定就此部分予以維持，亦無不合
    ，原告徒執前詞及一己主觀見解，訴請撤銷，為無理由，應
    予駁回。
九、據上論結，本件原告之訴為無理由，爰依行政訴訟法第98條
    第1 項前段，判決如主文。
中    華    民    國    98    年     1   月     22    日
                     臺北高等行政法院第六庭
                               審判長法  官   闕  銘  富
                                     法  官   劉  穎  怡
                                     法  官   許  瑞  助
上為正本係照原本作成。
如不服本判決，應於送達後20日內，向本院提出上訴狀並表明上
訴理由，如於本判決宣示後送達前提起上訴者，應於判決送達後
20日內補提上訴理由書（須按他造人數附繕本）。
中    華    民    國    98    年     1   月     22    日
                                     書記官   方  偉  皓


司法院資訊處製作；財團法人民間司法改革基金會備份。
